臺灣板橋地方法院民事判決　九十一年度訴字第一四四○號
　　原　　　告　丙○○
　　被　　　告　乙○○○
　　　　　　　　甲○○
右當事人間請求清償借款等事件，本院判決如左：
    主      文
被告乙○○○應給付原告新臺幣伍拾萬元，及自中華民國九十一年五月十六日起至清
償日止按週年利率百分之六計算之利息。
原告其餘之訴駁回。
訴訟費用由被告王紅雪弘負擔二分之一，餘由原告負擔。
本判決第一項得假執行。
    事      實
甲、原告方面：
一、聲明：被告應連帶給付原告新台幣（下同）一百零六萬元，及自民國九十年十月
          十一日起至清償日止按週年利率百分之五計算之利息。並陳明請准宣告假
          執行。並請准宣告假執行。
二、陳述：
  （一）被告甲○○多次向訴外人原告之父簡博義（已歿）借款，並簽發以其配偶即
        被告乙○○○為發票人、票號為ＧＭ0000000、ＧＭ0000000
        號，金額分別為八萬元、九十八萬元之支票二張，交付予簡博義作為清償前
        述借款之用。詎簡博義業於九十年十月十五日過世，原告因繼承關係而合法
        取得系爭二張支票及借款返還請求權，嗣將系爭支票提示請求付款卻均遭退
        票，爰依票據法第一百二十六條（原告起訴狀誤載為第一百三十六條）、民
        法第四百七十八條及同法第三百二十條之規定訴請被告等給付上開金額。
  （二）對被告抗辯之陳述：被告甲○○雖辯稱錢係乙○○○所借，而被告乙○○○
        則抗辯錢確實由其所借，但已與簡博義抵掉八個會，依原告所算僅剩五十萬
        云云，惟查，系爭支票係由甲○○所簽發並交付，故確為甲○○所借，且乙
        ○○○所稱剩五十萬乃之前談和解時數據，並非同意被告還款之金額，故被
        告所辯實不足採。
三、證據：提出支票二紙、退票理由單二紙、板橋地政網站列印單三張（均為影本）
          及協議書一紙為證。
乙、被告方面：
一、聲明：原告之訴及假執行之聲請均駁回。
二、陳述：被告甲○○辯稱錢係乙○○○所借，伊並未向簡博義借錢；被告乙○○○
    則抗辯錢確實由其所借，但已與簡博義抵掉八個會，依原告所算僅剩五十萬，故
    原告請求給付一百零六萬並無理由。
三、證據：提出字據影本一紙為證。
    理      由
一、本件原告主張被告甲○○向原告之父簡博義（已歿）借款，並簽發被告乙○○○
    為發票人、票號為ＧＭ0000000、ＧＭ0000000號，金額分別為八
    萬元、九十八萬元，票載發票日分別為九十年七月十日、九十年十月十日之支票
    二張，交付予簡博義作為清償前述借款之用。詎簡博義業於九十年十月十五日過
    世，原告因繼承取得系爭支票及借款返還請求權，嗣將該支票提示請求付款卻均
    遭退票，爰依票據法第一百二十六條、民法第四百七十八條及同法第三百二十條
    之規定，訴請被告等給付上開金額等語，但為被告所否認，被告甲○○並以錢係
    乙○○○所借，伊並未向簡博義借錢等語；被告乙○○○則稱錢確實由其所借，
    但已與簡博義抵掉八個會，依原告所算僅剩五十萬，故原告請求給付一百零六萬
    並無理由等語，資為抗辯。
二、按繼承人有數人時，在分割遺產前，各繼承人對於遺產全部為公同共有；次按公
    同共有人之權利義務，依其公同關係所由規定之法律或契約定之。除前項之法律
    或契約另有規定外，公同共有物之處分，及其他之權利行使，應得公同共有人全
    體之同意；又本節規定，於所有權以外之財產權，由數人共有或公同共有者準用
    之，民法第一千一百五十一條、第八百二十八條、第八百三十一條分別定有明文
    。本件原告主張被告甲○○向訴外人簡博義借款，並簽發以被告乙○○○為發票
    人之支票二紙，詎簡博義於九十年十月十五日過世，原告為簡博義之子，基於繼
    承之法理及其他繼承人之協議書，行使上開借款及票款請求權。惟查，按前揭規
    定，被繼承人簡博義之借款債權及票款債權，為全體繼承人公同共有，是故除法
    律或契約另有規定得由繼承人中一人單獨行使外，需由全體繼承人共同起訴請求
    ，當事人始為適格。然依原告提出協議書所載，其他繼承人固同意由原告一人單
    獨行使所繼承之權利，惟僅限於「被繼承人簡博義君於生前所持有如附件所示之
    支票正本兩紙及其上所表彰之一切票據法上權利全部歸由丙○○一人單獨繼承、
    主張及行使」，可見原告與其他簡博義之繼承人已經就原告所提出之二紙支票部
    分合意分予原告，而系爭原告提出之二紙支票據原告之主張乃因被告向簡博義借
    貸款項而簽發者，則原告主張其依據繼承關係繼承簡博義對於被告之票款及借款
    請求權，於當事人適格方面，即應認為已無欠缺，且因原告合併主張票據關係及
    借貸關係，則本件亦得適用通常訴訟程序，均合先敘明。
三、按當事人主張有利於己之事實者，就其事實有舉證之責任，但法律別有規定或依
    其情形顯失公平者，不在此限，民事訴訟法第二百七十七條定有明文。原告主張
    依據借款返還請求權及票款請求權，請求被告連帶給付前述金額之款項，但為被
    告所否認，除被告甲○○抗辯稱伊並未向簡博義借錢外，被告乙○○○並抗辯其
    雖有向簡博義借款，但經原告計算後僅剩欠五十萬元等語。經查，原告主張系爭
    支票係由被告甲○○以被告乙○○○之名義簽發，並提出支票二紙及退票理由單
    二紙為證據，被告二人固對於系爭支票之真正不爭執，惟原告並未另行舉證被告
    甲○○有向簡博義借貸之事實，僅以票據係由被告甲○○所書寫一節，並不足以
    認定被告甲○○向簡博義借貸之事實，則原告此部分主張自非可採，而被告甲○
    ○既未於系爭票據上背書，則其並不負票據責任，要屬當然。
四、再者，關於原告對於被告乙○○○請求返還借款及給付票款部分，被告乙○○○
    提出由原告所書寫之計算紙一紙，抗辯稱經過原告自行計算結果，其積欠原告之
    債務僅餘五十萬元一節，原告對於被告乙○○○所提出之計算紙乃其親筆書寫之
    事實並不否認，但主張該計算僅為與被告談和解時所寫的，並不是同意被告還款
    的金額等語，然依照該計算紙所書寫之內容所示，其中有三會活會、五會死會之
    會款，應係簡博義對於被告乙○○○所召集之互助會已經得標及尚未得標者，其
    中有三會活會，此乃簡博義對於被告乙○○○之會款債權，五會死會則為簡博義
    對於被告乙○○○所負之應給付之會款債務，其中簡博義對於被告乙○○○有八
    十四萬之會款債權（如該計算紙第三行所示），但簡博義亦對於被告乙○○○有
    一百四十萬元之會款債務（如該計算紙第四行所示），故而將會款部分互相抵銷
    後，簡博義仍對於被告乙○○○負有五十六萬元之會款債務（如該計算紙第五行
    所示），最末以被告乙○○○對於簡博義所負之一百零六萬元之借款債務與前述
    被告乙○○○對簡博義之五十六萬元會款債權互相抵銷後，被告乙○○○仍對於
    簡博義負有五十萬元之債務，依照此一計算過程，原告顯然係以其被繼承人簡博
    義對於被告乙○○○所負之不同互助會之會款債務、債權互相抵銷後，再以餘額
    與被告乙○○○對於簡博義所負之借款抵銷，最後得出雙方僅餘五十萬元之債權
    債務關係之結果，衡以互助會之起始、結束先後不一，原告為如該計算紙之計算
    ，顯然有將不同互助會之會款債權、債務同時結算之意思，並以書面計算結果交
    付被告乙○○○而已經將其抵銷之意思通知被告乙○○○，其抵銷業已發生效力
    ，則原告所得向被告乙○○○請求之金額自僅餘抵銷後之餘額，從而被告乙○○
    ○抗辯原告得向其請求之金額僅餘五十萬元一節，應屬可採。末按，執票人向支
    票債務人行使追索權時，得請求自為付款提示日起之利息，票據法第一百三十三
    條定有明文。本件系爭二張支票之付款提示日均為九十一年五月十六日，則原告
    依據同法第一百二十六條之規定向發票人行使追索權時，按上開規定僅得請求自
    九十一年五月十六日至清償日止計算之利息。本件原告合併主張票款請求權及借
    款返還請求權，則其請求之利息自得依據票據法之規定計算之。
五、綜上所述，原告依據票據關係及消費借貸關係，請求被告乙○○○給付，於五十
    萬元，及自九十一年五月十六日起至清償日止按週年利率百分之六計算之利息範
    圍內為有理由，應予准許，逾此範圍之請求即無理由，應予駁回。
六、假執行之宣告：本件係命清償票據上債務之判決，原告勝訴部分應依民事訴訟法
    第三百八十九條第一項第四款規定，依職權宣告假執行。
七、結論：本件原告之訴為一部有理由，一部無理由，依民事訴訟法第七十九條但書
    、第八十五條第一項但書、第三百八十九條第一項第四款，判決如主文。
中　　　華　　　民　　　國　　九十一　　年　　 十一 　　月　　　五　　　日
                                臺灣板橋地方法院民事第一庭
~B法　    官　許瑞東
右正本證明與原本無異。
如不服本判決，應於判決送達後廿日內，向本院提出上訴狀。
中　　　華　　　民　　　國　　九十一　　年　　 十一 　　月　　　五　　　日
~B法院書記官　陳淑芳
